臺北高等行政法院判決
　　　　　　　　　　　　　　　　　　 93年度訴字第2420號
　　　　　　　　　　　　　　　.
原　　　告　研華股份有限公司
代　表　人　甲○○
訴訟代理人　林宜信（會計師）
　　　　　　陳惠明（會計師）
被　　　告　財政部臺灣省北區國稅局
代　表　人　許虞哲（局長）
訴訟代理人　丙○○
　　　　　　陳素珍
　　　　　　乙○○
上列當事人間因營利事業所得稅事件，原告不服財政部中華民國
93年6月4日台財訴字第0930023309號訴願決定，提起行政訴訟。
本院判決如下：
    主  文
訴願決定及原處分（即重核復查決定）均撤銷。
訴訟費用由被告負擔。
　　事  實
一、事實概要：原告86年度營利事業所得稅結算申報，原經被告
    依書面審查暫行核定課稅所得額為新台幣（下同）
    563,390,155元，應納稅額為140,837,538元，減除投資抵減
    稅額27,903,420元與暫繳、扣繳及自繳稅額計112,934,119
    元，應納稅額為0元。嗣經投資抵減留抵稅額專案查核，核
    定投資抵減稅額為23,161,352元，應納稅額為4,742,067元
    。原告就投資抵減稅額部分不服，申經復查結果，未獲准變
    更，提起訴願，經財政部於92年11月13日以台財訴字第
    0920050193號訴願決定以被告未依限答辯，將原處分（復查
    決定）撤銷，由原處分機關另為處分。經被告依撤銷意旨重
    核結果，於93年3月4日以北區國稅法一字第0930006655號復
    查決定維持原核定。原告猶不服，提起訴願，亦遭決定駁回
    ，遂向本院提起行政訴訟。
二、兩造聲明：
　(一)原告聲明：
    1.訴願決定、原處分均撤銷。
    2.訴訟費用由被告負擔。
　(二)被告聲明：
    1.駁回原告之訴。
    2.訴訟費用由原告負擔。
三、兩造爭點：原告84年度、85年度營利事業所得稅重核核定是
              否為逾越核課期間之無效行政處分？而被告依上
              開重核核定據以調整本86年度營利事業所得稅，
              所為處分有無違誤？
　(一)原告主張之理由：
    1.按「為促進產業升級需要，公司得在下列用途項下支出金
      額5%至20%限度內，抵減當年度應納營利事業所得稅額，
      當年度不足抵減時，得在以後4年度內抵減之：．．．3.
      投資於研究與發展、人才培訓及建立國際品牌形象之支出
      。」，行為時促進產業升級條例（以下簡稱促產條例）第
      6條第1項第3款定有明文。次按「公司依本辦法規定投資
      於研究與發展、人才培訓及建立國際品牌形象之支出，『
      應』於辦理當年度營利事業所得稅結算申報時依規定格式
      填報，並依左列規定檢附有關證明文件，送請公司所在地
      之稅捐稽徵機關核定其數額」，復為行為時公司研究與發
      展人才培訓及建立國際品牌形象支出適用投資抵減辦法第
      9條所規定。又按「稅捐之核課期間，依左列規定：1.依
      法應由納稅義務人申報繳納之稅捐，已在規定期間內申報
      ，且無故意以詐欺或其他不正當方法逃漏稅捐者，其核課
      期間為5年。．．．在前項核課期間內，經另發現應徵之
      稅捐者，仍應依法補徵或並予處罰，在核課期間內未經發
      現者，以後不得再補稅處罰。」、「前條第1項核課期間
      之起算，依左列規定：1.依法應由納稅義務人申報繳納之
      稅捐，已在規定期間內申報者，自申報日起算。」，分別
      為稅捐稽徵法第21條、第22條第1款所明定。再按「查稅
      捐稽徵法第21條第2項規定『在前項核課期間內，經另發
      現應徵之稅捐者，仍應依法補徵或並予處罰』，所謂『另
      發現應徵之稅捐』，只須其事實不在行政救濟 (即復查、
      訴願、再訴願、行政訴訟，但不包括原核定)裁量範圍內
      ，均屬『另發現應徵之稅捐』。此觀諸行政法院58 年判
      字第31號判例『納稅義務人依所得稅法規定辦理結算申報
      而經該管稅捐稽徵機關調查核定之案件，如經過法定期間
      而納稅義務人未申請復查或行政爭訟，其查定處分固具有
      形式上之確定力，惟稽徵機關如發現原處分確有短徵為維
      持課稅公平之原則，基於公益上之理由，要非不可自行變
      更原查定處分，而補徵其應繳之稅額。』自明。」，為財
      政部74年12月4日台財稅第25805號函釋（以下簡稱財政部
      74年函釋）所明示。
    2.本件原告84年度、85年度營利事業所得稅結算申報，分別
      於85年5月31日、86年5月31日列報各年度發生之研究發展
      支出投資抵減稅額7,705,005元、11,987,761元，且依行
      為時促產條例第6條第1項第3款規定，分別用以留抵85年
      度至88年度、86年度至89年度應納營利事業所得稅，並於
      辦理85年度、86年度營利事業所得稅結算申報時，用以抵
      減85年度、86年度應納之稅額，經被告分別於86年8月6日
      、87年3月31日及88年7月27日如原申報數核定原告84年度
      至86年度營利事業所得稅在案。詎料被告卻於92年1月14
      日對原告86年度營利事業所得稅作出更正重核處分，以85
      年度營利事業所得稅研究發展支出投資抵減留抵稅額經更
      正重核後僅餘7,108,427元為由，一併更正調整原告86年
      度營利事業所得稅，並補徵營利事業所得稅4,742,067元
      。惟查原告未接獲被告所稱各該前2年度營利事業所得稅
      結算申報案件專案二次重核之核定通知書與其調整法令及
      依據說明書，遂於92年7月14日以（92）研財字第033號函
      向被告所屬新店稽徵所申請調閱各該前2年度營利事業所
      得稅結算申報書，並親赴被告所轄新店稽徵所閱卷而發現
      下列事證，被告對此亦不否認。從而除非被告能提出相關
      事證證明其所稱曾就各該前2年度營利事業所得稅結算申
      報案件「專案二次重核之核定通知書」與其「調整法令及
      依據說明書」之作成日期為何，及確有合法送達予原告之
      合法送達之證明文件，否則依行政程序法第8條、第95條
      、第110條第1項及第4項規定，被告對原告84年度及85年
      度營利事業所得稅案件專案二次重核之核定通知書與其調
      整法令及依據說明書，未依法定方式作成行政處分，亦未
      合法送達予原告，應屬自始無效，被告自不得根據無效之
      專案重核處分予以二次重新核定同額補徵原告系爭86年度
      營利事業所得稅。
    3.退步言，縱被告對本件更正重核處分係於法定核課期間內
      合法送達，惟就被告對原告84年度、85年度營利事業所得
      稅所為之更正重核處分，肇因於其自原核定時即已知悉而
      怠於調查之原事證，並非緣於法定5年核課期間屆滿前有
      應徵稅捐之新事證，故該行政處分已逾越稅捐稽徵法第21
      條第1項第1款規定之5年核課期間，被告不得再據以對已
      於核課期間內申報且無故意以詐欺或其他不正當方法逃漏
      稅捐之結算申報案件另為二次之重新核課，並據以調整86
      年度營利事業所得稅，否則將使稅捐之核課處於不確定狀
      態，引發徵納雙方之爭議，亦有違稅捐稽徵法第21條之立
      法意旨。經查稅捐稽徵法第21條關於法定核課期間規定之
      立法理由係為避免人民與政府之間發生不必要誤會或爭端
      ，及為促使稅捐機關從速課徵以提高行政效率。而依財政
      部74年函釋意旨，除於法定核課期間內另發現應徵稅捐之
      新事證者外，納稅義務人依所得稅法相關規定辦理結算申
      報而經該管稽徵機關調查核定之案件，倘納稅義務人於法
      定核課期間內未申請復查或行政爭訟，則稽徵機關查定處
      分即具有形式上之確定力。準此，原告既已於法定期間依
      規定辦理84年度至86年度營利事業所得稅結算申報，且於
      原申報時即已申報揭露系爭研究發展支出投資抵減留抵稅
      額及其實際抵減情形，絕無故意以詐欺或其他不正當方法
      逃漏稅捐之情事，故依稅捐稽徵法第21條第1項第1款、第
      22條第1款規定，原告84年度至86年度營利事業所得稅之
      法定核課期間應為5年，並已分別於90年5月31日、91年5
      月31日及92年5月31日屆滿。況鈞院92年度訴字第3544號
      判決亦認該件原告81年度未分配盈餘超限課稅之核課期間
      ，應自該案被告依法應予歸戶及加徵營利事業所得稅之82
      年度申報期間屆滿之次日83年4月1日起算5年，而非得延
      遲自原核定之次一年度始開始起算，更足徵鈞院亦認為稽
      徵機關之核課權必須受限於稅捐稽徵法第21條規定及其立
      法意旨，應於法定核課期間內行使，不得任意無限制之延
      伸。是被告無任何足以證明其確有合法送達84年度、85年
      度營利事業所得稅更正重核處分予原告之事證，卻逾越法
      定核課期間，於本件更正重核時一併追溯調整84年度、85
      年度營利事業所得稅，原處分顯有違誤，應予撤銷。
  (二)被告答辯之理由：
    1.按「為促進產業升級需要，公司得在下列用途項下支出金
      額5%至20%限度內，抵減當年度應納營利事業所得說額；
      當年度不足抵減時，得在以後4年度內抵減之．．．3.投
      資於研究與發展、人才培訓及建立國際品牌形象之支出。
      」、「前項投資抵減，其每一年度得抵減總額，以不超過
      該公司當年度應納營利事業所得稅額50%為限。但最後年
      度抵減金額，不在此限。」，分別為行為時促產條例第6
      條第1項第3款、第2項所明定。
    2.本件原告86年度營利事業所得稅結算申報，原經依書面審
      查暫行核定課稅所得額為563,390,155元，應納稅額
      140,837,538元，減除投資抵減稅額27,903,420元，暫繳
      、扣繳及自繳稅額計112,934,119元，應補稅額為0元。嗣
      被告查得其上年度投資抵減留抵餘額僅7,108,427元，乃
      重新核定本年度投資抵減稅額為23,161,352元，應補稅額
      為4,742,067元。
    3.茲原告主張被告原於88年7月28日發出無應徵稅捐之核定
      通知書，卻於92年3月間追繳86年度營利事業所得稅云云
      ，經查原告86年度列報研究與發展投資抵減上期留抵餘額
      11,850,495元，被告原查以其上年度留抵餘額僅
      7,108,427元，核定本年度投資抵減稅額為23,161,352元
      ，經核並無不合。又原告訴稱其84、85年度營利事業所得
      稅業已分別於85年5月31日、86年5月31日辦理結算申報，
      且無故意以詐欺或其他不正當方法逃漏稅捐，依稅捐稽徵
      法第21條第1項第1款及第22條第2款規定，84、85年度核
      課期間分別於90年5月31日、91年5月31日屆滿，從而即便
      被告確有對其84、85年度投資抵減留抵稅額另行專案查核
      ，惟既未將專案查核之重核結果於年度核課期間內合法送
      達原告，則其84、85年度投資抵減留抵稅額即為原申報數
      ，系爭86年度得用以抵減該年度應納所得稅額之期初投資
      抵減尚未抵減稅額，自應為84、85年度原申報數云云。第
      查稅捐稽徵法第21條第2項「在前項核課期間內，經另發
      現應徵之稅捐者，仍應依法補徵或並予處罰，在核課期間
      內未經發現者，以後不得再補稅處罰。」規定，係指就應
      徵之稅捐未於核課期間內發現者，不得再補稅處罰之謂。
      本件86年度核定之投資抵減留抵稅額係以84、85年度核定
      之上期投資抵減留抵稅額為核算依據，且84、85年度營利
      事業所得稅並無核課應徵之稅捐情事，尚無原告主張已屆
      核課期間之疑義，又被告於92年8月13日以北區國稅審一
      字第0920022551號函檢附調整法令及依據說明書送達原告
      ，其並未對被告補送之84、85年度調整法令及依據說明書
      提出不服之異議，是被告依84、85年度核定之投資抵減留
      抵稅額核定86年度營利事業所得稅投資抵減稅額，並無不
      合。綜上論述，原處分並無違誤，原告所訴核不足採，應
      予駁回。
      【附表】原告85年度營利事業所得稅經被告核定各年度可
              抵減稅額及抵減情形。
      ┌──┬─────┬──┬─────┬─────┐
      │核定│  核定可  │抵減│  本期抵  │ 累計已   │
      │年度│ 抵減稅額 │年限│  減稅額  │抵減稅額  │
      ├──┼─────┼──┼─────┼─────┤
      │    │6,525,245 │ 86 │  664,886 │ 6,525,245│
      │ 82 ├─────┴──┴─────┴─────┤
      │    │         尚未抵減稅額=0                 │
      ├──┼─────┬──┬─────┬─────┤
      │    │7,880,280 │ 87 │ 7,880,280│ 7,880,280│
      │ 83 ├─────┴──┴─────┴─────┤
      │    │         尚未抵減稅額=0                 │
      ├──┼─────┬──┬─────┬─────┤
      │    │5,522,192 │ 88 │ 5,522,192│ 5,522,192│
      │ 84 ├─────┴──┴─────┴─────┤
      │    │         尚未抵減稅額=0                 │
      ├──┼─────┬──┬─────┬─────┤
      │    │9,428,506 │ 89 │ 2,320,079│ 2,320,079│
      │ 85 ├─────┴──┴─────┴─────┤
      │    │         尚未抵減稅額=7,108,427         │
      ├──┼─────┬────────┬─────┤
      │    │  核定可  │ 本期抵減稅額   │  累計已  │
      │    │ 抵減稅額 │                │ 抵減稅額 │
      │ 合 ├─────┼────────┼─────┤
      │    │29,354,223│   16,387,437   │22,247,796│
      │ 計 ├─────┴────────┴─────┤
      │    │         尚未抵減稅額=7,108,427         │
      └──┴────────────────────┘
　　理  由
一、本件起訴時被告之代表人為林吉昌，嗣於本件訴訟程序進行
    中變更為許虞哲，茲由其聲明承受訴訟，核無不合，應予准
    許，合先敘明。
二、本件原告86年度營利事業所得稅結算申報，原經被告依書面
    審查暫行核定在案，嗣被告以原告85年度營利事業所得稅研
    究發展支出投資抵減留抵稅額經更正重核後僅餘7,108,427
    元，乃於92年1月14日為更正重核處分，補徵原告營利事業
    所得稅4,742,067元等情，有原告86年度營利事業所得稅結
    算申報書等影本附於原處分卷可稽。茲原告主張其前84年、
    85年度營利事業所得稅結算申報案件「專案二次重核之核定
    通知書」及「調整法令及依據說明書」並未合法送達，被告
    自不得依該等無效之重核核定據以調整系爭86年度投資抵減
    留抵稅額，系爭86年度得用以抵減該年度應納所得稅額之期
    初投資抵減尚未抵減稅額，自應為84、85年度原申報數，被
    告所為處分殊有違誤等語；被告則以原告86年度核定之投資
    抵減留抵稅額係以84、85年度核定之上期投資抵減留抵稅額
    為核算依據，惟其84、85年度營利事業所得稅並無核課應徵
    之稅捐，自無所謂逾越核課期間之問題，且原告並未對被告
    補送之84、85年度調整法令及依據說明書表示不服或提出異
    議，是被告依84、85年度核定之投資抵減留抵稅額核定本86
    年度營利事業所得稅投資抵減稅額，並無不合等語資為答辯
    。經查兩造對系爭86年度得用以抵減該年度應納所得稅額之
    期初投資抵減尚未抵減稅額應以上期即84年、85年度核定之
    投資抵減留抵稅額為核算依據一節並無爭執，是變更原告84
    年、85年度投資抵減留抵稅額當然即影響原告86年度投資抵
    減留抵稅額及當年度應納稅額，殆無疑義，故變更投資抵減
    留抵稅額自係變更利益，應可確定，此與原告84年、85年度
    營利事業所得稅原核稅查定有無應課徵之稅捐及應納稅額係
    屬二事，被告混為一談，自有可議。且原告84年、85年度營
    利業所得稅之法定核課期間分別自其申報日起算五年，迄90
    年5月31日、91年5月31日即已各告屆滿，而被告對上開2年
    度營利事業所得稅所為重核核定即92年8月13日北區國稅審
    一字第0920022551號函則係於92年8月16日始送達原告，有
    大宗郵件查詢相關資料影本1份可資參照，是原告所稱該2年
    度之營利事業所得稅重核核定已逾法定核課期間等語，即非
    泛稱無據；況上揭函並未記載任何行政救濟之教示規定，原
    告亦無從對逾越核課期間之核稅處分表示不服或爭執或異議
    而提出行政救濟，被告以此為基礎，逕行推定其未提出不服
    之異議即應受拘束，殊屬率斷，原告起訴指摘，非無理由。
    從而被告以原告84年、85年度營利事業所得稅重核核定為憑
    ，依該等年度核定之上期投資抵減留抵稅額為核算依據，據
    以調整本86年度營利事業所得稅投資抵減留抵稅額，而予以
    補徵原告營利事業所得稅4,742,067元，所為處分（即重核
    復查決定）殊有違誤，訴願決定未察而予以維持，亦不無疏
    漏，原告請求予以撤銷，即無不合，應予准許，故應由本院
    將原處分（即重核復查決定）及訴願決定撤銷，著由被告覈
    實查明後另為適法之核定。
據上論結，本件原告之訴為有理由，依行政訴訟法第98條第3項
前段，判決如主文。
中　　華　　民　　國　　94　　年　 　9　　月　　8　　 日
                    第二庭審判長  法    官  鄭忠仁
                                  法    官  楊莉莉
                                  法    官  林育如
上為正本係照原本作成。
如不服本判決，應於送達後20日內，向本院提出上訴狀並表明上
訴理由，如於本判決宣示後送達前提起上訴者，應於判決送達後
20日內補提上訴理由書（須按他造人數附繕本）。
中　　華　　民　　國　　94　　年　 　9　　月　　8　　 日
      　　　　　　　　　　　　　　書 記 官　林惠堉
